最　高　行　政　法　院　判　決　　　　　　　　　九十一年度判字第一一八六號
　　再 審原 告　甲○○
　　再 審被 告　財政部臺灣省北區國稅局
　　代　表　人　林吉昌
右當事人間因綜合所得稅事件，再審原告對於中華民國八十八年四月二十九日本院八
十八年度判字第○一五九一號判決，提起再審之訴。本院判決如左：
　　主  文
再審之訴駁回。
再審訴訟費用由再審原告負擔。
　　事  實
緣再審原告八十年度綜合所得稅結算申報，再審被告以其漏報取自國防部中山科學研
究院（以下簡稱中科院）之薪資所得計新臺幣（下同）二四三、○三六元，乃核定補
徵稅額一四、五八二元。再審原告不服，就取自中科院薪資所得二四三、○三六元部
分，循序提起行政訴訟，經本院八十八年度判字第一五九一號判決駁回。再審原告以
原判決有修正前行政訴訟法第二十八條第一款（即修正行政訴訟法第二百七十三條第
一項第一款）之再審事由，提起再審之訴。茲摘兩造訴辯意旨於次：
再審原告起訴意旨及補充理由略謂：一、財政部稅制委員會於七十九年、八十三年、
八十七年所編印各版新舊所得稅彙編中，分別以七十九年十月十八日台財稅第000
000000號、八十三年八月三十一日台財稅第000000000號、八十七年
九月二十一日台財稅第八七一九六五三六六號函再三的向人民宣示，凡未編入該年度
版之「本部及各權責機關所對外發布舊函示，非經其重行核定，一律不再援引適用」
，經遍查其七十九年、八十三年、八十七年版之所得稅法令彙編，皆未列入財政部六
十八台財稅三八五○一號函、行政院台八十四財三七○○七號函，依上開各年度版所
得稅法令彙編首揭各函示之意旨，應為無效之函示，必經各權責機關重新核定後，始
重新生效，是以財政部及行政院如欲起課中科院非軍職員工品位加給或技術津貼之稅
賦，必須立刻重新函示，方能起課，否則即違反「禁反言－政府機關言出必行，不能
反悔」之原則。而國家社會將在政府朝令夕改之狀況下，抗爭不斷，陷入混亂不安之
局面，合該陳明。二、本案爭議之要點之一為財政部及其所屬各區國稅局身為行政主
管機關，雖得本於職權依據所得稅法責成行政釋示聲明應稅之主張，但自六十八年稽
徵機關函示徵免原則以來至八十四年十月十七日確定應稅之期間，中科院依徵免原則
認定免稅，並多次向桃園稅捐稽徵處及再審被告據實說明，而主管機關除以右述七十
九、八十三、八十七年所得稅法令彙編之函示，及不作為之默示同意此部分免稅，導
致長期以來中科院員工信賴此等主張，認為財政主管機關以上開函示及不作為默示，
乃基於行政一體原則，授權國防部及中科院或其他公務機關之相互認定並合於行政行
為明確性原則下，在實質上已存在信賴之法律效力，因而作成生涯規劃，處置財產（
復無扣繳憑單），故應有行政法上「信賴保護」原則之適用，依據鈞院七十六年判字
第四七四號判決文示以「．．．不管行政機關之決定是否合法，除了重大且明顯之瑕
疵或其違法係可歸責於納稅義務人外，行政機關之行為一經表露於外，人民通常會對
所造成的法律狀態之存續寄以信賴，並以之作為依據，此種依據信賴，應受保護」，
及一般法學原理亦皆言「信賴保護原則」，係指人民信賴政府機關之決定，就其生活
關係已有適當之安排，政府機關應給予保護或給予合理補償而言。是以財政機關在七
十九、八十三年版所得稅法令彙編中以首揭各函示之意旨及長期不作為之默示，所造
成之財政部六十八台財稅三八五○一號函無效的法律效力，應使中科院非軍職員工在
八十四年十一月十七日行政院台八十四財三七○○七號發布前享有「信賴保護」的利
益，此為財稅機關必須允諾的法律保護結果，實無關事業主（國防部或中山科學研究
院）承諾或應由事業主負擔之稅賦，因此往前補課中科院非軍職員工五年稅之處分顯
然違法，理應辨明。三、再按所得稅法第九十四條第一項：「扣繳義務人於扣繳稅款
時，應隨時通知納稅義務人，並依本法第九十二條之規定，填具扣繳憑單發給納稅義
務人，如原扣稅額與稽徵機關核定稅額不符時，扣繳義務人於繳納稅款後，應將溢扣
之款退還納稅義務人；不足之數由扣繳義務人補繳，但扣繳義務人得向納稅義務人追
償之。」明白規定扣繳義務人即中科院院長及主辦會計，有先行代納稅義務人繳納之
義務。固然同法第八十九條第二項有「扣繳義務人未履行扣繳義務責任，而有行蹤不
明或其他情事，致無從追究者，稽徵機關得逕向納稅義務人徵收之」的述。卻完全
不適用於中科院非軍職員工五年補課稅案中，其理至明，因為中科院為國家機關，扣
繳義務人承命行事，不敢稍有僭越，復有國防部、行政院等上級機關可資追究，非無
從也。更何況稅捐稽徵法第四十八條之三（修正條文）復有「納稅義務人違反本法規
定，適用裁處時之法律。但裁處前之法律有利於納稅義務人者，適用最有利於納稅義
務人之法律。」（從新從輕之原則）及中央法規標準法第十八條「．．．但舊法規有
利於當事人而新法規未廢除或禁止所聲請事項，適用舊法規。」（從優原則）之立法
旨意，皆明白規定認事用法原則，必須優先考慮對人民（納稅義務人）最有利之部分
後，仍然無法免除其責時，方得對人民（納稅義務人）處分，此為先進民主國家所普
遍遵行的原則（且所得稅法第九十四條第一項為現行有效之法律。）所以財政部及其
所屬各區國稅局，直接向中科院非軍職員工追課五年稅之處分，顯然有違所得稅法第
九十四條第一項法定之程序正義，應請鈞院撤銷原處分。四、又財政部六十八年台財
稅第三八五○一號徵免原則及行政院台八十四財三七○○七號補充規定，明顯變更人
民之權利、義務者，有牴觸中央法規標準法第五條、第六條之意旨，復未遵第七條．
．．並即送立法院之規定，亦明顯違反程序上之正義。五、就稅法而言，稅捐稽徵法
為規範所有稅法（關稅、礦稅除外）之稽徵程序，相對於所得稅法單就個人綜合所得
稅及營利事業所得稅所為單純規範而言，則稅捐稽徵法為稅法之普通法，所得稅法為
所得稅之特別法，無可置疑。所以就中央法規標準法第十六條「法規對其他法規所規
定之同一事項而為特別之規定者，應優先適用之，其他法規修正後，仍應優先適用。
」特別法優於普通法原則，顯然稅捐稽徵法第二十一條第一項第一款、第三款之規定
，目標顯然應為中科院及其上級機關國防部、行政院。六、查現行所得稅法非行政院
所制訂，再審被告如非渺視法律又何須向行政院問立場來決定是否徵稅？此足以證實
再審被告長期認定系爭所得係免稅。茲如作為應稅主張，應有新函釋及不溯既往原則
，惟再審被告在原處分之前，從未有任何對系爭所得之函件給再審原告作為應稅主張
。故再審原告依往例認定系爭所得係免稅。另依所得稅法第八十九條第二項規定，稽
徵單位有義務先行向扣繳義務人即中山科學院、國防部、行政院進行扣繳義務之索賠
。爰請判決將原判決廢棄，並撤銷一再訴願決定及原處分，以維權益，並符法制。
再審被告答辯意旨略謂：一、經查中科院之預算雖分別依計畫編列人事費支應其員工
之各項給與，但實際上領受「科技品位加給」或「技術津貼」之非軍職人員，無論配
屬之單位或參與不同計畫，悉依該院所訂「科技人員品位加給支給標準表」、「技術
員薪給標準表」之等級，每月按職級定額領取「科技品位加給」或「技術津貼」。該
院與其聘僱人員之約定事項亦載明所指薪給，除實物代金及眷補費外，包括全部給與
，是以該院非軍職人員所領受之「科技品位加給」或「技術津貼」，核屬其因提供勞
務所取得之報酬，另再審被告於八十二年間曾派員前往該院現場瞭解結果，該院支付
非軍職人員之「科技品位加給」及「技術津貼」係採按月給付方式，是原核定以系爭
薪資所得（研究補助費或品位加給）二四三、○三六元，併課當年度綜合所得稅，核
定應補稅額一四、五八二元，要無不合，請予維持。又本件原核定發單補徵稅款，並
未逾前揭稅捐稽徵法第二十一條所定核課期間，所稱基於信賴利益不宜追溯補徵等節
，殊無足採。二、另再審原告訴稱依所得稅法第九十四條第一項規定，扣繳義務人即
中科院主辦會計有先行代納稅義務人繳納之義務，國稅局直接向中科院非軍職員工追
課，有違該法定之程序正義乙節；惟按「凡有中華民國來源所得之個人，應就其中華
民國來源之所得，依本法規定，課徵綜合所得稅。」、「納稅義務人應於每年二月二
十日起至三月底止，填具結算申報書，向該管稽徵機關，申報其上一年度內構成綜合
所得總額．．．，以及有關減免、扣除之事實，並應依其全年應納稅額減除暫繳稅額
及尚未抵繳之扣繳稅額，計算其應納之結算稅額，於申報前自行繳納。．．．。」分
別為所得稅法第二條及第七十一條第一項所明定。是本件再審原告既有前揭規定之應
稅所得，即應依法合併申報綜合所得稅，其未依規定合併申報，再審被告據以併課補
徵，要無不合，再審原告所訴，顯無理由，委無足採。三、至再審原告主張各節，前
經鈞院行政訴訟判決，業已詳為審酌論駁在案，並無適用法規錯誤之情形，再審原告
仍執前詞反覆訴求，殊難謂為有理由，又其以原判決「適用法規錯誤」之理由，提起
再審之訴，亦僅為再審原告對法律見解之歧異，要難符合行政訴訟法第二十八條第一
款規定之要件，是所訴核不足採。為此，請判決駁回再審原告之再審之訴等語。
    理  由
按對民國八十七年十月二十八日修正公布之行政訴訟法施行前已確定之裁判提起再審
之訴，其再審事由，依新法（即修正之行政訴訟法）之規定，為行政訴訟法施行法第
三條所明定。次按行政訴訟法當事人對本院之判決提起再審之訴，必須具有行政訴訟
法第二百七十三條第一項、第二項所列情形之一者，始得為之。上開法條第一項第一
款（即就舊行政訴訟法第二十八條第一款）規定：「適用法規顯有錯誤者」，係指原
判決所適用之法規與該案應適用之現行法規相違背或與解釋、判例有所牴觸而言。至
於法律上見解之歧異，再審原告對之縱有爭執，要難謂為適用法律顯有錯誤，而據為
再審之理由。本件再審原告八十年度綜合所得稅結算申報，再審被告初查以其漏報取
自中科院之薪資所得二四三、○三六元，乃核定補徵稅額一四、五八二元。再審原告
不服，循序提起行政訴訟，主張：就中科院之命名、成立背景及動機以及三十年來之
研發成就，自有憲法第一百六十五條、第一百六十六條、第一百六十七條所定獎勵措
施引伸出之租稅優惠免稅規定之適用。所得稅法第四條第八款但書牴觸憲法。中科院
給予科技人才之品位加給或技術加給，不論發給之形式如何，皆有上述憲法規定引伸
出租稅優惠免稅規定之適用。而財政部（六十八）台財稅字第一一二○四、第三八五
○一號函，仍確定依上述租稅優惠予以免稅，中科院亦始終未開立扣繳憑單，稽徵機
關逐年審查該院預算亦未予置喙。信賴保護原則因而確定。嗣縱認原先之承諾有更改
之必要，亦必採不溯既往原則。且依軍事審判法第三條規定，中科院之非軍職員工視
同現役軍人，其所得縱予取消免稅待遇，亦應準用軍人、同步實施，免予追繳五年前
所得，方為合理云云。原判決以：憲法規定提高從事教育、科學等工作者之待遇，並
不表示該項工作者其所得享有免稅之權利。再審原告指所得稅法第四條第八款但書之
規定違憲云云，要無可取。又本件中科院之預算雖分別依計畫編列人事費支應其員工
之各項給與，但實際上領受「品位加給」或「技術津貼」之非軍職人員，無論配屬之
單位參與不同計畫，均依該院所訂「科技人員品位加給支給標準表」、「技術員薪給
標準表」之等級，每月按級定額領取科技品位加給或技術津貼。且該院與其聘僱人員
之約定事項亦載明所指薪給，除實物代金及眷補費外，包括全部給與，其非軍職人員
所領受之科技品位加給或技術津貼，核屬因提供勞務所取得之報酬，應無行為時所得
稅法第四條第八款免納所得稅規定之適用。況財政部臺灣省北區國稅局於八十二年間
派員前往該中科院瞭解結果，其支付非軍職人員之科技品位加給及技術津貼確係按月
給付方式，復經中科院八十一年十一月三日（八一）訓誠字第一六八七三號函致該局
，說明該院各類薪資扣繳所得稅狀況：「本院於年度開始即訂有各項研究計畫，並按
照研究計畫逐月實施。各項研究計畫除一般經費外，為獎勵科技人員竭盡心智參與研
發工作，另編列研發人員研究補助費及技術津貼。為便利作業，研發人員研究補助費
係採按月發放方式，再經由成本歸戶手續，回歸計畫預算內（研究補助費採個案給付
，必將增加人力及作業之負擔，不符經濟效益）」等語。足見中科院給付非軍職員工
之品位加給及技術津貼之所得，屬經常性研究補助費給與，且依職級按月定額支給，
為提供勞務所取得之報酬，依行為時所得稅法第四條第八款但書及第十四條第一項第
三類之規定，核非屬免稅之所得。系爭應納稅款，既未逾稅捐稽徵法第二十一條所定
核課期間，再審被告依上開所得稅法規定、發單補徵稅款，核與租稅法定之原則無違
。又軍事審判法第三條第一、二款係指關於在軍事機關從事軍事工作之非軍職人員，
因犯軍法而應受軍法審判者而言，於本件應負公法上納稅義務之規定，無其適用。至
所稱信賴保護原則，係指人民信賴政府機關之決定，就其生活關係已有適當之安排，
應給予保護或給予合理補償而言。本件財政部（六十八）台財稅字第三八五○一號函
釋說明：「一、凡依職級按月定額發給者，應屬各該研究人員之薪資所得，應於給付
時依法辦理扣繳，所得人並應於年度結算申報時合併申報課稅。二、如係按研究計劃
個案給付，並非通案按職級按月給付者，則為研究補助費，依法可免納所得稅。三、
如屬第一種情形，中科院以往未依法扣繳，所得人以往年度亦未申報納稅者，應即請
中科院轉知各所得人自行向稽徵機關補報並補繳應納稅款，可免予處罰，自六十九年
一月起，中科院應於給付時依法扣繳，所得人應於每年終後合併申報綜合所得稅。．
．．」並未就系爭依職級按月定額發給之所得為應予免稅之承諾，自無信賴保護原則
之適用。另再審原告訴稱：訴願委員會未召開言詞辯論有失公允一節，查訴願法第十
九條前段規定：「訴願就書面審查決定之」，是行政院及財政部訴願委員會未舉行言
詞辯論，而就書面審查，於法並無不合。遂認再審原告應依規定申報系爭所得而未申
報，再審被告依所得稅法第四條第八款及第十四條第一項第三類之規定補徵漏報稅款
一四、五八二元，一再訴願決定遞予維持，均無違誤。再審原告所訴為無理由，駁回
其前程序之訴。核原判決所適用之法規與本案應適用之現行法規並無違背；與解釋判
例亦無牴觸。至再審意旨所主張各節。查憲法第十九條規定人民有依法律納稅之義務
。因此，除非法律明定得免納稅義務者外，稅捐單位對之課徵各類稅款，於法並無不
合。從而，中科院不論依何法源設立，其所屬人員是否具有視同軍人之身分，除非法
律明定免徵綜合所得稅外，自不得解免其納稅之義務。又行政法上信賴保護原則之適
用，係在禁止新制定或修正法規有溯及既往之效力。而上開所得稅法之規定一直未變
更，僅闡明該稅法之行政院及財政部之函釋變更，未及於法規之制定或修正，則上開
函釋之變更應追溯至首開稅法頒布時生效適用，且無行政法信賴保護原則之適用。亦
無違「禁反言」之原則，並因無新舊法律比較之適用，自無稅捐稽徵法第四十八條之
三、中央法規標準法第十六條之適用。又本件並非聲請事件，亦無中央法規標準法第
十八條之適用。另納稅義務人如有所得稅法第十四條第一項各類之所得，即應依同法
第七十一條規定申報納稅。本件係未扣繳納稅，與因扣繳義務人原扣稅額與稽徵機關
核定稅額不符情況有別，自無所得稅法第九十四條第一項、第八十九條第二項之適用
。從而，再審原告之主張，無非係法律上見解之歧異，核與首揭新行政訴訟法第二百
七十三條第一項第一款再審事由要件不符，其本件再審之訴，顯無再審理由，應予駁
回。本件事實已臻明確，無行言詞辯論及命中科院參加之必要，併此明。
據上論結，本件再審之訴為無理由，爰依行政訴訟法第二百七十八條第二項、第九十
八條第三項前段，判決如主文。
中　　華　　民　　國　　九十一　　　年　　　七　　　　月　　　十二　　　日
                    最 高 行 政 法 院  第 四 庭
                                審 判 長 法  官　　　廖　政　雄
                                         法  官　　　趙　永　康
                                         法  官　　　林　清　祥
                                         法  官　　　鍾　耀　光
                                         法  官      姜  仁  脩
右  正  本  證  明  與  原  本  無  異
　　　　　　　　　　　　　　　　　　　　 法院書記官　彭　秀　玲
中　　華　　民　　國　　九十一　　　年　　　七　　　　月　　　十五　　　日
